臺灣宜蘭地方法院民事簡易判決
111年度羅原簡字第2號
原      告  徐智偉  
訴訟代理人  吳振東律師(法扶律師)  
被      告  徐梅花  

            陳克愍  

共      同
訴訟代理人  林世超律師(法扶律師)  
上列當事人間請求塗銷土地所有權移轉登記等事件，本院於民國
111年10月7日言詞辯論終結，判決如下：
    主      文
原告之訴駁回。
訴訟費用由原告負擔　　
    事實及理由
壹、程序事項：
    按訴狀送達後，原告不得將原訴變更或追加他訴，但基礎事
    實同一者、擴張或減縮應受判決事項之聲明者，不在此限，
    民事訴訟法第255條第1項第2、3款定有明文。本件原告起訴
    時係依民法第184條第1項前段、第244條第1項，民法第179
    條、第182條第2項及遺產分割協議等法律關係請求：㈠被告
    徐梅花與被告陳克愍（下分稱姓名，合則稱被告2人）就宜
    蘭縣○○鄉○○段00000地號土地（下稱系爭940-1地號土地）於
    民國108年12月23日所為之贈與債權行為及109年1月3日所為
    之所有權移轉登記物權行為均應予撤銷；㈡陳克愍就系爭940
    -1地號土地於109年1月3日經宜蘭縣羅東地政事務所（下稱
    羅東地政事務所）以贈與為原因所為之所有權移轉登記應予
    塗銷，並回復登記為徐梅花所有；㈢徐梅花應將系爭940-1地
    號土地之所有移轉登記與原告。嗣於111年7月5日以民事準
    備書狀變更為：㈠陳克愍應將系爭940-1地號土地於109年1月
    3日經羅東地政事務所以贈與為原因所為之所有權移轉登記
    塗銷，回復登記為徐梅花所有；㈡徐梅花應將系爭940-1地號
    土地之所有移轉登記與原告，並主張係依民法第179條、第1
    83條之法律規定請求等情，核其追加民法第183條規定，均
    係與原訴基於相同之徐梅花未依遺產分割協議辦理分割繼承
    登記，且將系爭940-1地號移轉予陳克愍之事實而為請求，
    有社會事實之共通性及關連性，且證據資料可相互流用，屬
    請求基礎事實同一，而不主張原起訴第1項聲明部分，則屬
    減縮應受判決事項之聲明，參諸首揭規定，均應予准許。 
貳、實體事項：
一、原告主張：訴外人即兩造父親徐登福於98年1月26日死亡，
    所留遺產為坐落宜蘭縣○○鄉○○段000○000○0000地號土地（下
    分別稱系爭501、714、1186地號土地）及系爭940-1地號土
    地及同地段13建號房屋（門牌號碼為宜蘭縣○○鄉○○巷00號，
    下稱系爭房屋）（全部土地、房屋下合稱系爭遺產）由兩造
    、證人徐錦貴及訴外人徐雨婷、徐宇恩共同繼承，5人於106
    年間辦理繼承登記，嗣於108年9月間達成口頭分割協議（下
    稱系爭協議A），約定系爭501地號土地分歸徐梅花繼承取得
    ，系爭714地號土地分歸徐錦貴繼承取得，系爭940-1地號土
    地及系爭房屋分歸原告繼承取得，系爭1186地號土地分則歸
    徐雨婷、徐宇恩共同繼承取得，並均委由徐梅花向地政事務
    所申辦分割繼承登記等手續。詎徐梅花於108年12月19日申
    辦分割繼承登記時，未依系爭協議A辦理登記，竟僅將系爭
    房屋所有權分割繼承登記予原告，而將系爭940-1地號土地
    逕自分割繼承登記為徐梅花所有，且旋於同年月23日將系爭
    940-1地號土地以夫妻贈與為名義贈與予其配偶即陳克愍，
    並於109年1月3日辦竣所有權移轉登記完畢。嗣陳克愍復於1
    09年8月11日寄發存證信函稱系爭940-1地號土地為其所有，
    原告所有系爭房屋為無權占用，要求原告應於30日內搬遷並
    返還系爭940-1地號土地，原告始知上情，嗣原告迭以口頭
    請求被告徐梅花將系爭940-1地號土地所有權返還登記予原
    告，均遭置之不理。為此，爰依民法第179條、第183條之規
    定，請求陳克愍將系爭940-1地號土地，於109年1月3日經羅
    東地政事務所以夫妻贈與為原因所為之所有權移轉登記塗銷
    ，回復登記為徐梅花所有；徐梅花應將系爭940-1地號土地
    之所有移轉登記予原告，並聲明：如程序事項變更後聲明所
    示。
二、被告則以：徐登福過世後，其繼承人至106年7月26日始辦妥
    遺產之公同共有繼承登記，嗣因原告表示希望儘快辦理遺產
    分割，始由徐梅花出面協助辦理，當時全體繼承人就遺產係
    以口頭達成協議（下稱系爭協議B），系爭房屋因坐落之基
    地係登記為訴外人祝蘇阿暖所有之大同鄉寒溪段940地號土
    地（下稱系爭940地號土地）上，故協議時原告僅要求分得
    系爭房屋，且稱自行向祝蘇阿暖購買或承租系爭房屋基地，
    並未要求分得土地，另協議系爭714地號土地由徐錦貴取得
    ，系爭501、940-1地號土地由徐梅花分得，系爭1186地號土
    地由徐雨婷、徐宇恩分得，而徐梅花因以新臺幣（下同）3
    萬元向其等2人購買，是最終辦理分割繼承時，系爭1186地
    號土地亦登記在徐梅花名下。徐梅花因有卡債問題，隨即將
    系爭501、940-1、1186地號土地均以夫妻贈與名義移轉所有
    權予陳克愍。其後，因陳克愍發現系爭房屋係占用系爭940-
    1地號土地，始於108年12月寄發存證信函請求原告返還土地
    。原告遂於109年9月8日地政機關申請系爭房屋坐落基地地
    號會勘，經地政機關至現場會勘完畢後，由原告申請將系爭
    房屋建物登記簿謄本上坐落基地更正為系爭940-1地號土地
    ，足見徐登福之全體繼承人均不知系爭940-1地號土地即為
    系爭房屋坐落基地，是被告2人並無侵害原告之權益等語為
    辯。並聲明：原告之訴駁回。
三、兩造協議不爭執事項（見本院卷第201頁背面至202頁，並依
    判決格式增刪修改文句）：
　㈠被繼承人徐登福於98年1月26日死亡，其全體繼承人為原告、
    被告徐梅花、徐錦貴、徐宇恩、徐雨婷等5人。又其死亡時
    遺有系爭501、714、940-1、1186地號土地及系爭房屋之系
    爭遺產。
  ㈡被告徐梅花代理徐登福之全體繼承人辦理系爭遺產之分割登
    記，並於108年12月23日登記完畢，其土地登記申請書、遺
    產分割協議書（下稱系爭遺產分割協議書）及其附件上蓋印
    原告、徐梅花、徐錦貴、徐宇恩、徐雨婷等5人之印文、戶
    籍謄本及印鑑證明等文件均屬真正，詳如本院卷第46至80頁
    。
  ㈢系爭遺產分割協議書約定，系爭501、940-1、1186地號土地
    由被告徐梅花繼承全部、系爭714地號土地由徐錦貴繼承全
    部，系爭房屋由原告繼承全部。
  ㈣被告徐梅花於109年1月3日以夫妻贈與為名義，將系爭501、9
    40-1、1186地號土地移轉登記予被告陳克愍（下稱系爭贈與
    登記）。
  ㈤被告陳克愍109年8月10日寄發羅東存證號碼407號之郵局存證
    信函，要求原告拆除系爭房屋，並返還占用之系爭940-1地
    號土地。
  ㈥系爭房屋建物基地地號登記簿原記載為系爭940地號土地，經
    勘查後確認實際坐落土地應為系爭940-1地號土地，羅東地
    政事務所於109年12月10日辦理更正登記。
  ㈦系爭940地號土地於67年10月1日因耕作權期滿，由徐登福法
    定取得所有權，嗣徐登福於73年11月16日辦理分割登記而增
    加系爭940-1地號土地，徐登福於81年12月1日以買賣為原因
    ，將系爭940地號土地移轉登記予祝蘇阿暖所有。
四、兩造爭執要旨（見本院卷第202頁，並依判決格式增刪修改
    文句）及本院論斷：　
　㈠原告進而主張徐梅花未依系爭協議A內容辦理分割繼承登記，
    擅自將約定應由原告繼承之系爭940-1地號土地，逕自登記
    為徐梅花所有，再無償贈與陳克愍，故依民法第183條規定
    請求陳克愍應返還系爭940-1地號土地予徐梅花，並依民法
    第179條之規定，請求徐梅花應將系爭940-1地號土地登記為
    其所有等語，為被告2人所否認，並以前揭情詞置辯。
　㈡按當事人主張有利於己之事實者，就其事實有舉證之責任，
    民事訴訟法第277條定有明文。次按不當得利依其類型可區
    分為「給付型之不當得利」與「非給付型不當得利」，前者
    係基於受損人之給付而發生之不當得利，後者乃由於給付以
    外之行為（受損人、受益人、第三人之行為）或法律規定或
    事件所成立之不當得利。在「給付型之不當得利」固應由主
    張不當得利返還請求權人（受損人），就不當得利成立要件
    中之「無法律上之原因」負舉證責任；惟在「非給付型之不
    當得利」中之「權益侵害之不當得利」，由於受益人之受益
    非由於受損人之給付行為而來，而係因受益人之侵害事實而
    受有利益，因此祇要受益人有侵害事實存在，該侵害行為即
    為「無法律上之原因」，受損人固不必再就不當得利之「無
    法律上之原因」負舉證責任，惟仍須先舉證受益人取得利益
    ，係基於受益人之「侵害行為」而來，必待受損人舉證後，
    受益人始須就其有受利益之法律上原因，負舉證責任，方符
    舉證責任分配之原則（最高法院100年度台上字第899號、10
    5年度台上字第1990號判決意旨參照）。依本件情節而論，
    原告主張系爭遺產之分割全體繼承人已達成系爭協議A，應
    由原告分得系爭房屋及系爭940-1地號土地之所有權，徐梅
    花未依系爭協議A辦理分割繼承登記，乃係以「徐梅花不法
    將系爭940-1地號土地登記為其所有」此一事實，作為「權
    益侵害不當得利之侵害事實」，是依上開說明，提出此項利
    己主張之原告（即不當得利之權益受損人），自應先就「徐
    梅花不法將系爭940-1地號土地登記為其所有」之事實（即
    「權益侵害不當得利之侵害事實」），負舉證證明之責，先
    予敘明。
　㈢原告主張徐登福全體繼承人就其所留系爭遺產之分割已達成
    系爭協議A，約定由其分割繼承取得系爭房屋及系爭940-1地
    號土地，且系爭分割協議A係於109年10月前後某日中午在系
    爭房屋外與徐梅花、徐錦貴當面討論，並致電予徐雨婷、徐
    宇恩，經全體繼承人協議而成等情。然查，本件系爭遺產分
    割登記乃係於108年12月23日辦理登記，此有宜蘭縣羅東地
    政事務所111年5月17日羅地資字第1110004600號函暨檢附之
    108年收件羅登字第155240號登記案件相關資料在卷可憑（
    見本院卷第45至80頁），而原告並不否認徐梅花辦理分割繼
    承登記時蓋用原告之印章為真正，係原告交付印章予徐梅花
    辦理等語（見本院卷第145頁背面），足見徐梅花辦理分割
    繼承登記前，全體繼承人應已先有就系爭遺產之分割方式達
    成協議，原告始願意交付印章辦理分割繼承登記，惟原告所
    稱系爭協議A成立時點，顯與原告稱交付徐梅花辦理分割繼
    承登記之時點相差甚遠，已難信為真實。又證人徐錦貴於本
    院具結證稱略以：辦理系爭遺產分割登記前全體繼承人有達
    成協議，約係辦理遺產分割登記之前1年協議，應該是春天
    快夏天，當時協議內容是系爭714地號土地給伊，系爭房屋
    給原告，剩下土地則由徐雨婷、徐宇恩及徐梅花分得等語（
    見本院卷第146頁背面），明確證稱系爭遺產中僅有系爭房
    屋由原告分得。其後雖改稱略以：伊是說家裡之土地及房子
    要給原告，當初全體繼承人均有講好，徐雨婷、徐宇恩是山
    上最大的那塊土地，第2大的土地給徐梅花，伊則取得系爭7
    14地號土地，給原告部分有包含系爭房屋及其坐落土地等語
    （見本院卷第146頁背面至147頁），然其復稱伊不清楚系爭
    940-1地號土地是哪塊地，伊在協議分割時，並不曉得系爭
    房屋登記坐落之基地為系爭940地號或系爭940-1地號土地等
    語（見本院卷第147頁），足見徐錦貴對於系爭940-1地號土
    地位於何處，系爭房屋坐落於何基地均無概念，則如何約定
    系爭940-1地號土地應由原告所分得，實非無疑，徐錦貴之
    證詞不僅前後自相矛盾，亦與原告所稱系爭協議A成立之時
    點顯有出入，益證徐錦貴所言係為迎合原告之主張，而非基
    於客觀事實所為，故證人證詞之證明力更顯薄弱，自不能以
    此單一、有瑕疵且無其它佐證之證詞，遽認原告主張全體繼
    承人就系爭遺產係成立系爭協議A乙節為真實。
　㈣再者，依宜蘭縣羅東地政事務所111年8月15日羅地資字第111
    0007562號函檢附之系爭房屋及系爭940、940-1地號土地之
    建物複丈結果圖、土地登記謄本及109年收件羅登字第12473
    0號登記案件等資料（見本院卷第158至198頁）可知，系爭
    房屋於73年6月6日辦理建物保存登記時所記載坐落之基地即
    為系爭940地號土地（見本院卷第183頁），嗣徐登福於73年
    11月16日辦理土地分割登記而增加系爭940-1地號土地，復
    於81年12月1日以買賣為原因，將系爭940地號土地所有權移
    轉登記予祝蘇阿暖所有，疑因分割當時誤載，仍將系爭房屋
    坐落基地轉載為系爭940地號土地，實際之基地應為系爭940
    -1地號土地，而於109年9月8日始由原告申請更正登記（見
    本院卷第191頁），然原告於108年12月23日辦畢分割繼承登
    記取得系爭房屋所有權狀後，均未對坐落之基地提出質疑或
    辦理更正，遲至109年8月10日收到陳克愍寄發之羅東郵局40
    7號存證信函後，始提出更正地號申請，甚而稱其以為土地
    與建物之所有權狀為同一，顯與常情有違，佐以徐登福其他
    繼承人即徐雨婷與徐梅花間於109年8月13日臉書對話紀錄，
    原告亦不爭執其形式之真正（見本院卷第209頁背面），徐
    梅花稱略以：我有說有一塊地但我不知道在哪裡，我說給達
    囉，達囉又不要他選山上阿媽住的，摩呀自己說要房子，我
    去查才發現怎麼是老家的地，要分前我都有說，你也知道的
    ，我有說過，但他們都不要等語，徐雨婷則回覆稱略以：你
    說的那個，我知道啊，那時候你有說，結果那塊是家裡那個
    ，明明就他們不要，是他們自己嫌棄，現在又這樣，當初是
    這樣說的，本來就是他們自己不要，然後你就拿去，誰知道
    是家裡那塊，那時候徐梅花有說，是他們自己不要的，登記
    才知道那是家裡嗎等語（見本院卷第136至140頁），益徵徐
    梅花辯稱全體繼承人係達成系爭協議B，系爭940-1地號土地
    原無人知悉在何處，就系爭遺產分割協議時原告僅要求分得
    系爭房屋，原告稱要向祝蘇阿暖購買或承租系爭房屋坐落基
    地，並無分得系爭940-1地號土地之意願，嗣後原告才知悉
    系爭房屋係坐落在系爭940-1地號土地上等節，較為可信，
    原告一再主張依系爭協議A之約定，系爭940-1地號土地應分
    由其取得，徐梅花不法將系爭940-1地號土地登記為其所有
    等語，與前開證據均屬不符，實不足採信。從而，本件徐梅
    花依系爭協議B辦理分割繼承登記而取得系爭940-1地號土地
    ，為其法律上權利之正當行使行為，原告主張徐梅花將系爭
    940-1地號土地分割繼承登記為其所有，屬權益侵害不當得
    利之侵害事實，堪難憑採。縱徐梅花嗣後將系爭940-1地號
    土地無償贈與予陳克愍，原告尚無從依民法第183條請求陳
    克愍負返還之責任。
五、綜上所述，依原告所舉證證據不足以證明徐登福之全體繼承
    人於系爭遺產分割協議時確有將系爭940-1地號土地所有權
    約定由原告分得，難認原告權益受有損害，徐梅花取得系爭
    940-1地號土地自不構成不當得利，是原告依民法第183條、
    第179條之規定請求，陳克愍塗銷系爭940-1地號土地之系爭
    贈與登記，及徐梅花應將系爭940-1地號土地登記為原告所
    有，均無理由，應予駁回。
六、本件事證已臻明確，兩造其餘攻擊防禦方法及所提之證據，
    核與判決結果無影響，爰不逐一論述，附此敘明。
七、訴訟費用負擔之依據：民事訴訟法第78條。
中　　華　　民　　國　　111 　年　　11　　月　　4 　　日
                  羅東簡易庭  法  官  黃淑芳
以上正本係照原本作成。
如不服本判決，應於送達後20日內，向本院提出上訴狀並表明上
訴理由，如於本判決宣示後送達前提起上訴者，應於判決送達後
20日內補提上訴理由書（須附繕本）。
如委任律師提起上訴者，應一併繳納上訴審裁判費。
中　　華　　民　　國　　111 　年　　11　　月　　4 　　日
                              書記官　廖文瑜